最高法院刑事判決　　　　　　　　　　　　　　　九十一年度台上字第五四三九號
　　上　訴　人　甲○○
右上訴人因違反證券交易法案件，不服台灣高等法院中華民國九十年五月三十一日第
二審更審判決（九十年度上更(二)字第一三六號，起訴案號：台灣台北地方法院檢察署
八十一年度偵字第七七一四號），提起上訴，本院判決如左：
    主  文
原判決撤銷，發回台灣高等法院。
    理  由
本件原判決認定上訴人甲○○與萬有紙廠股份有限公司副董事長許清俊（業經另案判
刑確定），及太陽證券股份有限公司（下稱太陽證券）營業員李美慧（亦經另案判刑
確定），基於犯意聯絡，意圖抬高在台灣證券交易所所開設之集中交易市場上市之羽
田股票，由許清俊出資、李美慧提供不知情之親友李貞慧、李幸祝、李俊德、陳德彥
、劉雪芳等人頭帳戶，供上訴人負責在太陽證券買賣羽田股票。旋自民國八十一年二
月十九日起迄同年月二十五日止，由上訴人先後多次以上開人頭帳戶，在證券交易營
業日內，於太陽證券連續以高於前日收盤價，或當日委託買入前已成交之市場價格，
高價買入羽田股票，資金則先由許清俊支付後，再以賣出所得款項循環支付，致羽田
股票成交價格，由八十一年二月十九日上午開盤價新台幣（下同）四十八點二元，暴
漲至同年月二十五日盤中最高價六十四元。許清俊及上訴人見羽田股票價格已順利炒
高，二人復商議，由上訴人於同年月二十四日至太陽證券，開設○○五三七五｜三帳
戶，旋於翌日以電話委託，向不知將不履行交割之李美慧基於受任人之地位下單，轉
向集中交易市場台灣證券交易所，以每股六十二點五元之價格報價，買進羽田股票二
百七十八萬二千股，連同手續費，應付一億七千六百六十八萬四千九百零九元（起訴
書誤為一億七千六百四十三萬三千五百元），竟於同年月二十六日交割日，由上訴人
持許清俊所交付，發票人為冠華投資股份有限公司，八十一年二月二十七日期，前台
灣省合作金庫（已改制為合作金庫銀行）儲蓄部為付款人，號碼ＡＧ0000000
之同額支票乙紙作為付款方法（該支票帳戶早有退票違約，已無從兌付），辦理交割
手續，終因其所交付之系爭支票屆期不獲兌現，致未履行交割，足以影響市場秩序。
嗣於同年月二十八日，由許清俊另行簽發面額數千萬元之支票（確實面額、發票日、
付款人等均不詳）一張，以換回系爭支票，並作為償還太陽證券處理上述違約交割所
生損失差額之擔保等情。因而撤銷第一審判決，改判論處上訴人共同違反對於在證券
交易所上市之有價證券，不得有意圖抬高集中交易市場某種有價證券之交易價格，以
自己及他人名義，對該有價證券，連續以高價買入之規定（累犯）罪刑，固非無見。
惟查：(一)、證券交易法第一百七十一條規定之刑罰，已於八十九年七月十九日修正變
更，提高其最低刑度（原定七年以下有期徒刑、拘役或科或併科二十萬元以下罰金，
變更為七年以下有期徒刑，得併科新台幣三百萬元以下罰金），上訴人因違反證券交
易法第一百五十五條第一項第一款及第四款之行為而犯同法第一百七十一條之罪，行
為後法律已有變更（變更後其罰則規定於同法第一百七十一條第一款），原判決未依
刑法第二條第一項為新舊法律之比較適用，顯有判決不適用法則之違誤。(二)、科刑之
判決書，須將認定之犯罪事實詳記於事實欄，然後於理由欄逐一說明其憑以認定之證
據，使事實與理由兩相一致，方為合法，倘事實欄已有敘及，而理由內未加說明，是
為理由不備。按違反證券交易法第一百五十五條第一項第一款之規定，應依同法第一
百七十一條處罰者，以對於在證券交易所上市之有價證券，在集中交易市場報價，業
經有人承諾接受而不實際成交或不履行交割，足以影響市場秩序者，為構成要件。此
項「足以影響市場秩序」之構成犯罪事實，不僅事實欄應明白認定，且須於理由內說
明其所憑之依據，方足以資論罪科刑。原判決雖於事實欄記載上訴人於八十一年二月
二十五日，以每股六十二點五元之價格，買進羽田股票二百七十八萬二千股，連同手
續費，應付一億七千六百六十八萬四千九百零九元，以許清俊所交付之同額支票乙紙
作為付款方法，辦理交割手續，因所交付之系爭支票屆期不獲兌現，致未履行交割，
足以影響市場秩序，但理由欄並未說明經由何項調查及有何證據，堪認上訴人之行為
足以影響市場秩序，自有查證未盡及理由欠備之違法。(三)、原判決以上訴人自承在此
之前買進賣出之股票數量未如此龐大，併以該支票存款帳戶於同年月五日及七日已有
二筆數千萬元之票款未能兌現作為上訴人知悉所交付之支票不能兌現之論據；然該支
票屬於冠華投資股份有限公司所請領之支票，許清俊以如何原因方法取得該紙支票，
上訴人如何得悉該支票帳戶不能兌現票款，原判決就此部分未加調查及論敘，逕為上
訴人不利之認定，其心證形成之條件未臻完備，原審調查之能事，容有未盡。以上或
為上訴意旨所指摘，或為本院得依職權調查之事項，應認原判決仍有撤銷發回更審之
原因。
據上論結，應依刑事訴訟法第三百九十七條、第四百零一條，判決如主文。
中      華      民      國    九十一    年      九      月    二十六    日
                              最高法院刑事第九庭
                                  審判長法官  陳  炳  煌
                                        法官  陳  正  庸
                                        法官  韓  金  秀
                                        法官  吳  信  銘
                                        法官  徐  文  亮
      右正本證明與原本無異
                                              書  記  官
中      華      民      國    九十一    年      十      月      七      日
